【裁判字號】    98,台上,3947
【裁判日期】    980709
【裁判案由】    違反毒品危害防制條例
【裁判全文】
最高法院刑事判決            九十八年度台上字第三九四七號
上  訴  人  台灣高等法院檢察署檢察官
被      告  甲○○
                    樓（另案於台灣台北看守所羈押中）
上列上訴人因被告違反毒品危害防制條例案件，不服台灣高等法
院中華民國九十八年五月二十日第二審判決（九十八年度上訴字
第一一一二號，起訴案號：台灣台北地方法院檢察署九十七年度
偵字第六七八六號），提起上訴，本院判決如下：
    主  文
原判決撤銷，發回台灣高等法院。
    理  由
本件原判決以公訴意旨略以：被告甲○○明知愷他命（Ketamine
，俗稱Ｋ他命，以下或稱Ｋ他命）係毒品危害防制條例第二條第
二項第三款所列之第三級毒品，依法不得販賣，竟仍意圖營利，
於民國九十七年二月二十五日十八時許，在台北縣永和市○○路
，以新台幣（下同）六萬六千元之價格，購進愷他命二百公克，
於同年二月二十六日，因蔡文敬透過在酒店認識之友人，得知被
告有販賣愷他命，即先與被告聯繫，並相約於同日一時三十分許
，在台北縣新店市○○路二十八號前交易。被告依約前往，欲以
每公克三百五十元之價格，販賣愷他命二百公克予蔡文敬（起訴
書所載蔡文敬欲以六萬四千元價格購買乙節，已經檢察官當庭更
正在案）。被告與蔡文敬見面後，蔡文敬先進入被告所駕駛之車
牌號碼2935—PG號自用小客車內試用並查看該愷他命，經蔡文敬
試用無誤後，蔡文敬即下車取款，並回到被告之自用小客車上，
惟於欲付款取貨時，適有不詳姓名之二人突然上車，將被告所持
有之愷他命及蔡文敬裝有十萬元之包包搶走，而未完成交易等情
，因認被告涉犯毒品危害防制條例第四條第六項、第三項之販賣
第三級毒品未遂罪嫌云云。經審理結果，以不能證明被告犯罪，
因而撤銷第一審之科刑判決，改判諭知被告無罪。固非無見。
惟查：(一)、被告之自白，倘非出於強暴、脅迫、利誘、詐欺、違
法羈押或其他不正之方法取得者，即具證據能力，僅不得作為有
罪判決之唯一證據，而應調查其他必要之補強證據，以察其是否
與事實相符，苟經補強證據足以證明自白之真實性，自得採為證
據。又證人之陳述有部分前後不符或相互間有所歧異時，究竟何
者為可取，法院仍應本其自由心證予以斟酌，非謂一有不符或矛
盾，即應認其全部均為不可採信。本件原判決採信被告之辯解，
認並無證據證明被告有販賣愷他命，尚難僅憑被告之自白及證人
蔡文敬、鄭智遠存有瑕疵之證述及卷附被告手機簡訊內容，遽認
被告有前開犯行，而為被告有利之認定。然依卷內資料，被告於
警詢除供承：「（問：你與鄭智遠今日為何前往新店市○○路二
十八號前？詳細情形如何？）我朋友綽號『文慶』之男子＜按指
蔡文敬＞……說要向我買Ｋ他命二百公克，我說要賣他七萬元，
他就約我在新店市○○路『松青超市』旁邊（二十八號），他到
達後才打給我，我立即從新店市○○街我女友住處駕駛我所有之
2935－PG號自小客車搭載我朋友鄭智遠前往新店市○○路二十八
號前，就看見綽號『文慶』之男子與另外兩名男子都在其駕駛的
白色鈴木SWIF自小客車上，然後我車子停放在綽號『文慶』車子
旁邊，綽號『文慶』與另外兩名男子就走下車，綽號『文慶』就
走到我的車子上，其他兩名男子又回到他們車上，然後綽號『文
慶』就要求說要試Ｋ他命，我就把Ｋ他命二百公克（用紙袋分裝
二袋）全部拿給他在我車上試，試完後，他說要回車上拿錢，然
後就回到他車上去拿一個LV包包走上我的車，『文慶』打開我的
車左後車門之際，就有另兩名男子把他推入車內，也跟著上車，
其中一個歹徒用一隻手架著我的脖子，另一隻手拿黑色硬物抵著
我的頭，叫我不要動，另外一個歹徒不知道拿著什麼東西指著『
文慶』，其中一個歹徒就說：『把錢跟東西拿出來』，當時Ｋ他
命就放在後座，『文慶』就把LV包包跟Ｋ他命都拿給另外一名歹
徒，他們拿走後就下車往中興路方向逃逸，我跟『文慶』就下車
追，我們跑到中正、中興路口的『OK便利商店』就看到對方兩名
歹徒從五峰路已經坐上一台黑色自小客車，由中興路往交流道方
向逃逸」等語外（見偵查卷第四至五頁）；並稱：伊第一次是在
九十七年二月二十四日以六萬四千元賣Ｋ他命二百公克，第二次
是同年二月二十六日，當時因信任蔡文敬（綽號文慶），所以在
未看到錢之前，就直接將Ｋ他命二百公克交給蔡文敬嘗試，該次
是以六萬六千元向綽號「阿正」者購入，要賣給蔡文敬，利潤為
四千元，但遇到兩名歹徒搶劫，蔡文敬的LV包包以及伊的Ｋ他命
都被歹徒拿走，蔡文敬認為是伊叫人來搶，要求伊賠償七萬元，
伊則認為是蔡文敬與歹徒串通，當時伊說「要不然報警」，蔡文
敬說都可以，伊就打行動電話報警等情（見同上卷第五至六頁）
。核與證人蔡文敬於警詢所述：伊向被告買過兩次Ｋ他命，第一
次是以六萬四千元買二百公克，第二次遭搶等情；及證人鄭智遠
於警詢供稱：同年二月二十六日，伊陪被告去交易毒品，有一名
男子（按指蔡文敬）上車試用Ｋ他命，試完後，該男子回自己車
拿了一個LV包包回到被告車上，遭兩名歹徒搶走LV包包及Ｋ他命
等語。證人蔡文敬於檢察官訊問時亦具結證稱：有向被告買Ｋ他
命，被搶當天是買二百公克等語相符。再本件係被告主動報案，
員警到現場之後，分別詢問在場之人，始由蔡文敬說出欲購買Ｋ
他命之情節，並據證人即承辦警員黃俊璟、謝正華、張宏年及蔡
政成證述甚詳（見第一審卷第八十七至九十二頁，第一二三至一
二七頁）。原判決既認定被告警詢時不利於己之自白並非出於警
方之非法取供（見原判決第七頁，理由四、(三)之２），則其自白
得否與證人蔡文敬、鄭智遠、黃俊璟、謝正華、張宏年及蔡政成
等人前揭不利於被告之供詞等證據資料，相互補強，而使檢察官
起訴之犯罪事實獲得確信，自有詳加研求之必要。又證人蔡文敬
就向被告購買愷他命之價格、數量等情節，其先後之陳述縱有不
符，惟關於伊向被告購買愷他命基本事實之陳述，果與真實性無
礙時，則仍非不得予以採信，原判決未詳予勾稽以定其取捨，悉
予摒棄不採，難謂已符採證法則，遽為有利於被告之論斷，於法
自有未合。(二)、證據證明力雖屬於事實審法院自由判斷之職權，
但其所為判斷，仍應受經驗與論理等證據法則支配。原判決固以
被告自承販賣毒品Ｋ他命予蔡文敬兩次，第一次係以六萬四千元
販賣二百公克，第二次亦為二百公克，二次交易不過相隔二日，
價差高達六千元，與常情有悖；以及證人鄭智遠陪被告去交易毒
品，竟可一同施用被告本欲販賣予蔡文敬之毒品，與常情不符云
云，而為被告有利之認定。然查毒品之價格並非一成不變，其市
場價格恆因毒品成色不同、市場供應量多寡以及警方查緝之鬆嚴
等因素而隨時變動，此為一般人所週知之事實。原審僅以被告二
次交易不過相隔二日，價差高達六千元等由，即認被告所供與常
情有違，其採證與經驗、論理法則有違。再查證人蔡文敬於偵查
中已證稱：當天伊先上被告的車去試毒品，試抽確認是Ｋ他命，
伊再下車去伊車上拿一個包包要付錢云云（見偵查卷第三十三至
三十四頁），證人蔡文敬當天所購買之Ｋ他命既高達二百公克，
先試抽確認品質無誤後，再決定加以購買，此與一般毒品交易過
程相符。又證人鄭智遠當時既同時在場，則其一同試抽毒品，與
常情亦無違背。原判決遽以證人鄭智遠於第一審曾證稱：伊記得
伊等當時有點含Ｋ他命的菸，也有抽等語（見第一審卷第七十頁
背面），認證人鄭智遠參與試抽被告販賣之Ｋ他命，與常情有違
，而為被告有利之認定，其採證難謂符合經驗及論理等證據法則
。(三)、客觀上為法院認定事實及適用法律基礎之證據，雖已調查
而其內容尚未明瞭者，即與未經調查無異，如遽行判決，仍屬應
於審判期日調查之證據而未予調查。又按毒品危害防制條例第四
條第三項之販賣第三級毒品罪，不以販入之後復行賣出為要件；
祇須以營利為目的，販入或賣出，有一於此，即已成立。而同條
例第五條第三項之意圖販賣而持有第三級毒品罪，係指基於販賣
以外之其他原因而持有，嗣始起意售賣者而言。因此行為人苟以
主觀上營利售賣意圖而販入第三級毒品，其雖未及賣出，仍應論
以販賣第三級毒品罪既遂罪責；若非以營利售賣意圖而販入，或
因其他原因而持有第三級毒品，嗣起意圖利售賣，著手於販賣行
為未及賣出，即應成立販賣第三級毒品未遂罪責；如非以營利售
賣意圖而販入，或因其他原因而持有，嗣起意圖利售賣，尚未著
手於賣出行為，則成立意圖販賣而持有第三級毒品罪責。被告上
揭警詢所供，果係可採，則被告係以營利售賣意圖而販入Ｋ他命
，縱其未及賣出，是否仍應論以販賣既遂？原審對於上揭重要事
實未予調查釐清，遽為被告無罪之諭知，尚有應於審判期日調查
之證據而未予調查之違法。檢察官上訴意旨指摘原判決不當，非
無理由，應認原判決有撤銷發回更審之原因。
據上論結，應依刑事訴訟法第三百九十七條、第四百零一條，判
決如主文。
中    華    民    國  九十八  年    七    月    九    日
                      最高法院刑事第九庭
                          審判長法官  邵  燕  玲
                                法官  李  伯  道
                                法官  孫  增  同
                                法官  李  英  勇
                                法官  許  錦  印
      本件正本證明與原本無異
                                      書  記  官
中    華    民    國  九十八  年    七    月   十五   日
                                                Ａ


司法院資訊處製作；財團法人民間司法改革基金會備份。
